【裁判字號】    95,裁,1230
【裁判日期】    950615
【裁判案由】    土地增值稅
【裁判全文】
最  高  行  政  法  院  裁  定
                                     95年度裁字第01230號
抗  告  人  甲○○
上列抗告人因與相對人臺南市稅捐稽徵處間土地增值稅事件，對
於中華民國94年1月11日高雄高等行政法院93年度訴字第661號裁
定提起抗告，本院裁定如下：
    主  文
原裁定廢棄。
    理  由
一、按抗告法院認為抗告為有理由者，應廢棄或變更原裁定；非
    有必要，不得命原法院或審判長更為裁定，行政訴訟法第
    272條準用民事訴訟法第492條定有明文。
二、本件抗告人配偶郭金昆所有坐落於臺南市○區○○路911地
    號土地，應有部分3分之1（下稱系爭土地），於民國（下同
    ）85年完成市地重劃，臺南市政府並核定系爭土地應負擔重
    劃費用新臺幣（下同）1,457萬2,121元。嗣郭金昆於87年10
    月26日以贈與為原因，移轉登記予抗告人，抗告人又於92年
    3月10日將上開土地出售予訴外人陳國棟，經相對人核定應
    繳納土地增值稅682萬6,301元，抗告人為完成所有權移轉登
    記，已先將該土地增值稅繳納完畢，並對該核課處分不服，
    以系爭土地係其配偶郭金昆於重劃後贈與抗告人，依法該土
    地之漲價總數額應扣除上開土地重劃費用及土地增值稅應減
    徵40%，故應退還溢繳稅款547萬0,100元為由，申請復查，
    未獲變更，提起訴願，亦遭決定駁回，遂引用稅捐稽徵法第
    28條提起本件訴訟，聲明請求撤銷訴願決定及原處分，並退
    還上開溢繳之稅款（撤銷訴訟部分，另案判決）。
三、原審裁定駁回抗告人此部分之請求，其理由略以：依本件抗
    告人於92年5月13日向相對人提出復查申請書之申請要點，
    以及於93年5月20日向臺南市政府提出訴願書之訴願請求事
    項所載，均足見抗告人係循撤銷訴訟之途徑提起行政救濟甚
    明。雖抗告人於上開復查申請書理由欄後段言及請求退還溢
    繳稅款547萬0,100元，惟此乃抗告人申請復查如獲得救濟後
    之當然結果，尚不得認為抗告人係依稅捐稽徵法第28條規定
    向相對人申請退稅。足見抗告人並未依行政訴訟法第5條第2
    項之規定，向相對人申請作成退稅之行政處分，亦未經訴願
    程序，即逕向該院提起課予義務訴訟，其起訴不備起訴要件
    ，難認為合法，遂予駁回抗告人之訴。
四、抗告意旨略以：原裁定謂抗告人於92年5月13日提出復查申
    請書，其申請要點所載明：「為本人甲○○不服貴處核定92
    年應繳納稅額682萬6,301元，茲依照稅捐稽徵法第35條規定
    申請復查」，以及於93年5月20日向臺南市政府提起訴願，
    其訴願書之訴願請求事項所載「台南市稅捐稽徵處92年度收
    件號碼：00000000號土地爭執稅核定處分，及復查駁回之決
    定，均應予撤銷」等語，均足見抗告人係循撤銷訴訟之途徑
    提起行政救濟甚明。惟查，抗告人於復查理由中，已敘明系
    爭土地為配偶贈與之土地，再移轉予第三人，土地增值稅之
    核課處分竟未扣除重劃費用負擔並減徵40%，於法自有違誤
    ，並請求退還溢繳稅款547萬0,100元等語。茲因抗告人於復
    查程序係自行提出申請，並未委任專業代理人，故於復查理
    由中並未明確指出係依稅捐稽徵法第28條規定，請求作成退
    稅處分。然抗告人既已於復查程序中，具體指出原處分適用
    法令違誤，並主張相對人應退還溢繳稅款等語，茲此即與稅
    捐稽徵法第28條退稅處分之意旨若符合節，而為復查程序之
    爭執標的，復查決定亦據此駁回抗告人請求。嗣訴願決定更
    於理由中載明抗告人係依稅捐稽徵法第28條規定提起行政救
    濟，並為實體審理決定。足認原處分之復查、訴願程序，主
    管機關均係針對抗告人作成退稅處分之請求為論斷，允無疑
    義。揆諸前揭說明，原處分之復查、訴願程序既無不完備之
    處，抗告人於原審據以提起課予義務訴訟，訴訟類型並未選
    擇錯誤，原判決竟認為抗告人並未依規定向相對人申請作成
    退稅之行政處分，亦未經訴願程序，即逕行提起課與義務訴
    訟，不備起訴要件，遂認訴訟不合法等情，於法即有違誤等
    語，求為廢棄原裁定。
五、本院查：抗告人於原審起訴狀之事實欄及理由欄最後，固均
    引用稅捐稽徵法第28條請求相對人退還溢繳之稅款，惟對於
    原處分或訴願決定究竟如何合於該條文規定，則未有任何理
    由之說明，再觀抗告人之復查申請書及訴願書，亦隻字未提
    稅捐稽徵法第28條，而綜觀抗告人之全部起訴意旨，無非在
    爭執土地重劃費用應否從土地漲價總數額中扣除，及系爭移
    轉是否屬重劃後第一次移轉而得減徵40％之土地增值稅等兩
    個爭點，而該兩爭點均涉及土地增值稅額之核定且正在行政
    救濟當中，尚未確定，是本案之爭點僅有稅額之核定，並無
    退稅之問題，雖抗告人為辦移轉登記已先繳清土地增值稅，
    惟此乃行政訴訟法第196條所規定，行政處分執行完畢後回
    復原狀之問題（即行政訴訟法第8條之給付訴訟），與稅捐
    稽徵法第28條規定退稅之要件顯不相同，是抗告人請求退還
    溢繳稅款之真意，應係依行政訴訟法第196條請求回復原狀
    之給付訴訟，抗告人受訴願決定書引用稅捐稽徵法第28條之
    誤導，於起訴狀亦加以誤引，原審竟未行使闡明權，而逕自
    認定抗告人係依稅捐稽徵法第28條提起課予義務訴訟，自有
    未洽，抗告意旨雖非以此為抗告理由，惟原審訴訟程序既有
    未行使闡明權之瑕疵，原裁定自應予廢棄，因本件涉及闡明
    權之行使，且行政訴訟法第196條之回復原狀請求權，尚有
    待抗告人之聲請，法院始得為裁判，故本院無法逕為准許，
    而有由原法院行使闡明權後更為裁判之必要，爰為裁定如主
    文。
中    華    民    國    95    年    6     月    15    日
                  第四庭審判長法  官  高  啟  燦
                              法  官  黃  璽  君
                              法  官  廖  宏  明
                              法  官  楊  惠  欽
                              法  官  林  樹  埔
以  上  正  本  證  明  與  原  本  無  異
中    華    民    國    95    年    6     月    16    日
                              書記官  吳  玫  瑩


司法院資訊處製作；財團法人民間司法改革基金會備份。
